臺灣高等法院臺中分院刑事判決
110年度上易字第559號
上  訴  人  臺灣臺中地方檢察署檢察官
被      告  謝宗豪


上列上訴人因被告詐欺案件，不服臺灣臺中地方法院110年度易
字第101號中華民國110年4月12日第一審判決（聲請簡易判決處
刑案號：臺灣臺中地方檢察署109年度偵字第27736號），提起上
訴，本院判決如下：
    主  文
上訴駁回。
    理  由
一、聲請簡易判決處刑意旨略以：被告謝宗豪可預見現今詐欺集
    團為掩飾不法獲利行徑，避免執法人員之追究處罰，經常誘
    使一般民眾提供金融機構帳戶等資料，詐欺集團再反覆以此
    帳戶供作對外詐騙或其他各種財產犯罪之不法用途使用，竟
    仍不違背其本意，基於幫助詐欺之犯意，於民國109年5月17
    日，在臺中市○區○○路附近之全家便利超商，以店到店方式
    ，將其所有之中華郵政股份有限公司帳號00000000000000號
    帳戶(下稱本案帳戶)之存摺、提款卡，寄送予不詳詐欺集團
    成員使用，並以通訊軟體LINE將提款卡密碼告知對方。嗣該
    詐欺集團成員取得本案帳戶之存摺、提款卡及密碼後，即與
    其他詐欺集團成員，共同意圖為自己不法之所有，基於詐欺
    取財之犯意聯絡，㈠於109年5月19日下午4時55分許，撥打電
    話予告訴人○○○，先後佯稱其係網路購物及銀行之客服人員
    ，因其先前購物誤設定為訂單多筆，須操作自動櫃員機重新
    設定云云，致告訴人○○○陷於錯誤，於同日下午6時10分許，
    在桃園市○○區○○路00號之便利超商，以自動櫃員機轉帳新臺
    幣（下同）2萬5,553元至本案帳戶內；㈡於同日下午6時17分
    許，撥打電話予告訴人○○○，先後佯稱其係DHC 化妝品官網
    及富邦銀行之客服人員，因作業疏失，導致商品重複訂購6
    次，須操作自動櫃員機解除設定云云，致告訴人○○○陷於錯
    誤，於同日晚上7時37分許，以網路銀行轉帳3 萬6,192元至
    本案帳戶內；㈢於同日晚上7時40分許，撥打電話予告訴人○○
    ○，先後佯稱其係網路遊戲及華南銀行之客服人員，因作業
    疏失，導致遊戲點數訂單重複，須操作自動櫃員機取消訂單
    云云，致告訴人○○○陷於錯誤，於同日晚間8 時42分許，以
    自動櫃員機轉帳2萬9,987元至本案帳戶內。嗣經告訴人○○○
    、○○○、○○○察覺受騙後報警處理，為警循線查悉上情，因認
    被告涉犯刑法第30條第1項前段、第339條第1項之幫助詐欺
    取財罪嫌等語。
二、按犯罪事實應依證據認定之，無證據不得認定犯罪事實；不
    能證明被告犯罪，應諭知無罪之判決，刑事訴訟法第154條
    第2項、第301條第1項分別定有明文。又檢察官就被告犯罪
    事實，應負舉證責任，並指出證明之方法。因此，檢察官對
    於起訴之犯罪事實，應負提出證據及說服之實質舉證責任。
    倘其所提出之證據，不足為被告有罪之積極證明，或其指出
    證明之方法，無從說服法院以形成被告有罪之心證，基於無
    罪推定之原則，自應為被告無罪判決之諭知。再按刑法上之
    幫助犯，係指以幫助之意思，對於正犯資以助力，使其犯罪
    易於達成而言，故幫助犯之成立，不僅須有幫助他人犯罪之
    行為，且須具備明知他人犯罪而予以幫助之故意，始稱相當
    ；又刑法並不承認過失幫助之存在，是以從犯之成立，須有
    幫助之故意，亦即必須認識正犯之犯罪行為而予幫助者，始
    足當之。是提供金融帳戶存摺等物之幫助詐欺取財犯罪，必
    須幫助人於行為時，明知或可得而知取得該金融帳戶存摺等
    物者將持之以向他人詐取財物，於出賣、出租或借用金融帳
    戶等原因，預見該金融帳戶可能遭到用以詐取他人財物，即
    屬之；如非基於自己自由意思，於遺失、被騙、遭受脅迫等
    原因而提供金融帳戶存摺等物，該提供者既無幫助犯罪之意
    思，當難認其有預見或容認取得金融帳戶存摺等物者可能用
    以詐取他人財物，先予說明。
三、檢察官認被告涉犯幫助詐欺取財罪嫌，無非以：㈠被告供稱
    有將本案帳戶之存摺、提款卡及密碼提供與他人，亦陳稱知
    道向銀行借錢不用提供存摺及提款卡，也知道帳戶交給別人
    會遭他人做詐騙使用，也會擔心遭他人利用作為犯罪工具等
    語；㈡告訴人○○○、○○○、○○○於警詢之指訴；㈢告訴人○○○、○○
    ○、○○○提供之自動櫃員機交易明細、網路銀行轉帳交易紀錄
    擷取畫面、台北富邦銀行存摺影本及本案帳戶之開戶資料、
    歷史交易清單及被告LINE聊天紀錄等，為其論據。訊據被告
    堅決否認有幫助詐欺取財之犯行，辯稱：我是要借錢，而從
    臉書看到貸款的訊息，與對方用LINE聯絡後，對方說需要存
    摺跟金融卡，我就依對方指示將本案帳戶之存摺、提款卡寄
    給對方測試有無被扣款的情形，第1次我用全家便利商店店
    到店的方式寄出，對方說沒有收到，我去補辦存摺及提款卡
    後，又依對方指示將存摺及提款卡放在家樂福青海店的置物
    櫃內，後來對方說沒有人去拿，又要我用全家便利商店到店
    方式寄給對方，對方人就不見了。我寄出去才感覺到有問題
    ，隔天去郵局補辦存摺、金融卡，郵局就說我的帳戶已經被
    警示了。我只是家裡需要錢，很單純要辦貸款，我也是被騙
    等語。經查：
(一)本案帳戶係由被告所申設使用，且被告於109年5月17日，在
    臺中市○區○○路附近之全家便利超商，以店到店方式，將本
    案帳戶之存摺、提款卡，寄送予不詳人使用，再以LINE通訊
    軟體將本案帳戶之提款卡密碼告予真實姓名年籍均不詳、LI
    NE暱稱「張專員」之人等情，為被告所不爭執，並有被告提
    出其與「張專員」間LINE之對話截圖在卷可稽，此部分事實
    先堪認定。
(二)告訴人○○○於109年5月19日下午4時55分許，在桃園市○○區住
    處，先後接獲佯稱係網路購物及銀行之客服人員之來電，以
    其先前購物誤設定為訂單多筆，須操作自動櫃員機重新設定
    云云，致告訴人○○○陷於錯誤，於同日下午6時10分許，在桃
    園市○○區○○路00號之全家便利超商(桃園縣安門市)，以自動
    櫃員機轉帳2萬5,553元至本案帳戶內；告訴人○○○於同日下
    午6時17分許，在臺北市○○區住處，先後接獲佯稱係DHC 化
    妝品官網及富邦銀行之客服人員之來電，告以因作業疏失，
    導致商品重複訂購6次，須操作自動櫃員機解除設定云云，
    致告訴人○○○陷於錯誤，於同日晚上7時37分許，以網路銀行
    轉帳3 萬6,192元至本案帳戶內；告訴人○○○於同日晚上7時4
    0分許，在新北市○○區住處，先後接獲佯稱係網路遊戲及華
    南銀行之客服人員之來電，告以因作業疏失，導致遊戲點數
    訂單重複，須操作自動櫃員機取消訂單云云，致告訴人○○○
    陷於錯誤，於同日晚間8 時42分許，在新北市○○區○○○路000
    號華南銀行，以自動櫃員機轉帳3萬1元(扣除手續費後為2萬
    9,987元)至本案帳戶內，並分遭不詳之人提領等情，業據告
    訴人○○○、○○○、○○○於警詢時分別證述明確，並有本案帳戶
    之最近交易資料、存簿變更資料及提款密碼錯誤紀錄、告訴
    人○○○匯款之台新銀行自動櫃員機交易明細表、告訴人○○○匯
    款之華南銀行自動櫃員機交易明細單、華南銀行北三重分行
    存摺封面影本、告訴人○○○匯款之台北富邦銀行存摺封面及
    內頁影本、網路銀行交易明細翻拍照片等在卷可稽。是以，
    被告所申設之本案帳戶確實遭不詳之人不法利用，作為向上
    開告訴人詐欺取財之工具使用之事實，亦堪認定。然此僅足
    證明有人利用被告所申設之本案帳戶持以詐騙上開告訴人，
    尚不得遽以證明被告參與上開詐騙或係基於幫助犯意提供本
    案帳戶供人詐騙。
(三)又一般人對於社會事務之警覺性或風險評估，常因人而異，
    此觀諸詐欺集團之詐騙手法雖經政府大力宣導及媒體大幅報
    導，仍有眾多被害人受騙，且被害之金額非少，其中不乏高
    級知識分子等情，即可明瞭，是有關詐欺犯罪成立之有無，
    自不得逕以被告所有之帳戶資料是否交付他人而淪為犯罪集
    團所使用之工具為斷，尚須衡酌被告所辯提供帳戶之原因，
    並綜合相關證據資料，本於推理作用、經驗法則作為判斷基
    礎。從而，本件應審究者即為：被告對於帳戶可能供他人作
    為犯罪工具，用以作為向被害人詐欺取財之匯款帳戶之用，
    其主觀上有無認識或預見。分述如下：
  1.本件被告係因亟欲申辦貸款，依其在「臉書」網站上覓得之
    貸款廣告，聯繫真實姓名年籍不詳、LINE暱稱「張專員」之
    人，並依其指示交付本案帳戶之提款卡、密碼等情，業據被
    告於警詢、檢察事務官偵詢、原審及本院審判時供述明確，
    並有被告提出與LINE暱稱「張專員」之人在手機LINE通訊軟
    體上之對話截圖在卷可憑，堪認被告確係為辦理貸款，始交
    付本案帳戶資料。是在此種狀況下，被告客觀上雖有提供帳
    戶資料之行為，但非可遽認其主觀上即有警覺而對構成幫助
    詐欺之犯罪事實有所預見而具有幫助詐欺之犯意。
  2.依被告與暱稱「張專員」在LINE通訊軟體之對話紀錄內容(
    詳附件，見偵卷第175 至197頁)可知，被告與暱稱「張專員
    」之人間之對話互有往來、語氣自然，該等對話內容顯非事
    後刻意虛捏。再觀諸雙方對話之語氣、內容，被告確曾向通
    訊之對方商談借款金額、償還款項之期數、撥款日期等，而
    對方也對被告之財力狀況及負債情形做相當之調查，並且持
    續向被告回報進度，使被告誤以為對方確實有在協助其辦理
    貸款，並在被告向其催促、詢問有無收到所寄送之帳戶資料
    、撥款進度時，一再表示已有安排，使被告到對方最終未有
    回應後，始發覺上當，堪信被告當時對於對方自稱係為其辦
    理貸款之人深信不疑。佐以被告於對話過程中，甚至提供自
    己的身分證正反面及健保卡正面照片、被告手持身分證放下
    巴之照片、被告申設之本案帳戶存摺及提款卡照片等詳細之
    個人與財務資料供對方查證，並且與對方就貸款事宜為相關
    聯絡、詢問，足徵被告辯稱因需要貸款，誤信對方可為其辦
    理貸款，才寄交本案帳戶之存摺、提款卡並告知密碼等語，
    應非子虛，難認被告當時已有警覺而對構成幫助詐欺之犯罪
    事實有所預見。
  3.又一般金融機構借貸之徵信流程，固然多會要求借款人提供
    擔保品、保證人，並當面確認對保事宜，以釐清借款人借款
    之真意，且不致於向借款人索取帳戶資料等攸關個人財產機
    密之文件，然被告於偵詢時自承之前並未跟銀行借過錢等語
    (見偵卷第272頁)，於原審供稱：我之前有問過裕融公司我
    的車貸可否增加，對方說我期數不夠，不能增貸等語(見原
    審卷第31頁)，顯見被告並無向金融機構申辦貸款之經驗，
    其未必明確知悉辦理貸款之流程及所需提供之資料。故而被
    告在急迫、思慮未臻周詳之情況下，輕信詐欺集團本案詐騙
    手法，提供自己相關帳戶資料，其情非無可能，自不能率以
    被告係透過網路或民間業者借貸，並寄交自己帳戶資料，即
    認其主觀上已對於幫助詐欺取財乙事有所預見。
  4.更何況，一般人對於社會事物之警覺程度常因人而異，衡以
    社會上不法份子為遂其詐欺之伎倆，事先必備有一番說詞，
    且詐欺集團詐欺他人財物之手法亦不斷推陳出新，一般民眾
    為其等能言善道之說詞所惑，而為不合情理之舉措者，屢見
    不鮮，倘為行事慎思熟慮、具豐富社會經歷之人，或可輕易
    識破此種訛詐之詞，惟仍不能排除確實有人因一時疏忽、輕
    率而誤信辦理貸款需提供帳戶資料而交付帳戶之情形，故在
    信用不佳、經濟拮据之情形下，因亟需貸款過於急切，實難
    期待一般民眾均能詳究細節、提高警覺而免遭詐騙、利用。
　　況參諸現今詐騙集團猖獗，詐騙手法花招百出，除以詐騙電
    話誘騙民眾匯款或轉帳外，假借檢警偵查、求職審查、協辦
    貸款等各種手段詐騙民眾提供可逃避追查之金融機構帳戶之
    情形已屢見不鮮，故被告因亟欲辦理貸款，一時失慮誤信，
    未能理性判斷，而順應詐騙集團成員要求，依指示寄出本案
    帳戶存摺、提款卡，並告知提款卡密碼，尚未悖於常情。被
    告對其帳戶資料之管理使用雖有疏失，而遭人持以作為詐欺
    取財工具使用，惟在無其他被告具有幫助詐欺故意（含未必
    故意）之積極事證可佐之下，尚難遽認被告於交付前揭帳戶
    、提款卡之初即有幫助該詐騙集團成員詐欺取財之犯意。被
    告欲透過該自稱貸款業者辦理貸款過程中，雖因未能小心求
    證、深思利弊得失及審酌與一般金融機構貸款之差異，即順
    應詐欺集團成員所假冒辦理貸款業者之要求，為順利取得貸
    款而提供本案帳戶、提款卡等資料，致遭詐欺集團利用，或
    有疏失不夠警覺之處，惟此思慮不周與其主觀上預見及容任
    他人遂行詐欺之不法行為，實無必然關連性，尚不得以此遽
    行推論被告於寄交本案帳戶資料時，對於前開帳戶資料將遭
    持以作為本案詐欺取財不法用途一事，確已明知或可得而知
    ，而具有幫助詐欺取財之故意，率以幫助詐欺取財罪名相繩
    。
四、綜上所述，本院認被告所辯，應非全然無據。從而，檢察官
    所舉前開論據，僅足以認定被告確有將其所申設之本案帳戶
    之存摺、提款卡及密碼提供予詐欺集團成員，嗣經該詐欺集
    團成員作為詐欺告訴人等人財物之工具，然被告本案帳戶之
    存摺、提款卡及密碼，既係因欲辦理貸款時，遭人詐騙而交
    付及告知，足認被告並無交付本案帳戶資料供他人非法使用
    之動機與目的，自難認其具有幫助詐欺取財之認識及故意。
    此外，本院依卷內現存全部證據資料，復查無其他證據足資
    認定被告確有幫助詐欺取財犯行，即屬不能證明被告犯罪，
    揆諸前開說明，自應為被告無罪之諭知。
五、原審經審判結果，因認本案不能證明被告涉犯幫助詐欺取財
    罪嫌，而諭知被告無罪，並無不合。檢察官提起上訴，雖以
    ：⑴被告於偵查中自承:「(銀行借錢不需要提供存摺及提款
    卡，是否知道？)知道，想說給他測試看看。(不擔心提供提
    款卡，對方會將你借到的錢領光嗎？)一半一半，有一半懷
    疑，有一半覺得是好像是真的。...(是否知道帳戶交給他人
    會遭他人作詐騙使用？)知道。但因為我缺錢。...(你不擔
    心自己的存摺、提款卡被歹徒利用作為犯罪工具？)會啊。
    但因為急需用錢」等語。被告坦承其在知悉帳戶可能遭他人
    作為詐騙使用之情況下，仍交付其帳戶，足徵可認其對於自
    己利益之考量遠高於他人財產法益是否因此受害乙節，容任該等
    結果發生而不違背其本意，自仍應認具有幫助詐欺取財之不確
    定故意，而成立幫助詐欺取財罪，堪認其主觀上具有幫助詐
    欺之犯意。⑵本件被告有辦理過車貸，對於貸款需提供財力擔
    保還款，有一定程度之認識，然被告選擇不須擔保，只要交付
    帳戶的方式貸款，於本案並未提供相關財力證明資料或申請書
    ，亦未見過對方，對方就被告之工作薪資、還款能力、還款
    方式等，均毫不重視，不需核實，僅關心被告交付帳戶及密
    碼。對方對於被告之還款能力、擔保、還款方式等節，絲毫
    未予以核實，顯見對方並不關心被告的債信能力，僅想取得
    被告之帳戶。被告與對方素不相識，對方隨意遺失其帳戶，
    其將提款卡及密碼任意交付，可能造成帳戶有問題，又被告
    多次詢問對方地址，要求直接見面交付，對方均不願意，又
    在曾經遺失帳戶的情況下，要求被告將帳戶放置於大賣場置
    物櫃，被告對於總總不合理處，確實有在LINE中提出質疑，
    又被告亦懷疑提款卡並無法提供查詢法扣之功能，是被告在
    顯有懷疑的情況下，仍選擇此種僅透過LINE聯繫，即將本案
    帳戶提款卡含密碼交付對方，足認被告對於提供帳戶以辦理
    貸款顯不合理應有所認識。被告自承其在知悉帳戶可能遭他
    人作為詐騙使用之情況下，仍交付其帳戶，益徵被告對於自
    己利益之考量遠高於他人財產法益是否因此受害乙節，容任該等
    結果發生而不違背其本意，自仍應認具有幫助詐欺取財之不確
    定故意，而成立幫助詐欺取財罪等語，而指摘原審判決不當
    。然衡酌被告自承僅曾向裕融公司辦理車貸，並非經常辦理
    借款之人，其對於辦理貸款所需之流程、手續及所需提供之
    資料，未必知之甚詳，且被告於寄出本案帳戶存摺、提款卡
    及提款卡密碼後，仍不斷聯繫該真實姓名年籍不詳之人詢問
    貸款審核進度，是被告辯稱其係為辦理貸款，而交寄存摺、
    提款卡及提款密碼等情，並非無據。且衡情倘被告係有意幫
    助他人遂行詐欺之犯行而提供本案帳戶予他人，應無須於寄
    出存摺、提款卡及提款卡密碼後，仍大費周章再與收購帳戶
    之人密切聯繫。則本件應係被告因急需用錢，處於急迫、經
    濟實力不對等之情境下，未及深思利弊得失，即順應詐欺集
    團成員所假冒貸方之要求，交付帳戶之存摺、提款卡及提款
    卡密碼，致遭詐欺集團利用。被告交付上開帳戶資料或有輕
    率思慮不周之處，然其確有可能因一時借貸心切，而將本案
    帳戶資料提供予詐欺集團成員使用，自不能以其曾經向裕融
    公司辦理汽車貸款、本件貸款程序有可疑之處，逕認被告主
    觀上有幫助詐欺取財之犯意。況檢察官提起上訴，並未提出
    其他證明被告有基於幫助詐欺之犯意而交付其帳戶給詐欺集
    團之積極證據，而執前詞指摘原判決不當，其上訴為無理由
    ，應予駁回。至被告任意交付帳戶給不詳之人，以致遭作為
    詐騙工具，告訴人所受損失得否依法請求損害賠償，此為民
    事爭議，應循民事訴訟途徑解決，附此敘明。
據上論斷，應依刑事訴訟法第368條，判決如主文。 　　
本案經檢察官郭景銘聲請以簡易判決處刑，檢察官陳僑舫提起上
訴，檢察官謝名冠到庭執行職務。
中　　華　　民　　國　　110 　年　　8 　　月　　10　　日
            刑事第四庭     審判長法　官   蔡  名  曜
                                 法　官   黃  玉  琪
                                 法　官   林  宜  民
以上正本證明與原本無異。
不得上訴。
                                 書記官   謝  安  青
　　　　　　　　　　　　　　　　 
中　　華　　民　　國　　110 　年　　8 　　月　　10　　日